臺灣基隆地方法院刑事判決　　　　　　　 96年度易字第295號
公　訴　人　臺灣基隆地方法院檢察署檢察官
被　　　告　丁○○
上列被告因妨害公務案件，經檢察官提起公訴（96年度偵字第
2052號），本院判決如下：
    主  文
丁○○對於公務員依法執行職務時，施強暴，處有期徒刑伍月，
如易科罰金，以新臺幣壹仟元折算壹日。
    事  實
一、緣丁○○之妻子己○因遭丁○○實施家庭暴力，於民國96年
    3月30日23時許，至基隆市警察局第三分局七堵派出所報案
    ，值勤警員乙○○據報後即著制服隨己○前往現場處理依法
    執行職務，乙○○進入屋內丁○○之房間，見丁○○躺在床
    上，為釐清案發過程乃表明警察身分並請丁○○起床說明，
    詎丁○○明知乙○○為依法職行職務之公務員，竟基於妨害
    公務之犯意，對乙○○稱：「公務員我當很久了，你在臭屁
    什麼」等語後，即動手朝乙○○左臉部揮打（因乙○○閃躲
    ，僅擦到其臉而未成傷），並進而與乙○○發生拉址，而於
    拉扯間扯破乙○○之警察制服，以此方式對依法執行公務之
    警員乙○○施以強暴（毀損部分未據告訴），嗣支援之警力
    到場後，丁○○復接續以出拳揮向警員張世昌之方式（因張
    世昌閃躲而未成傷），再對依法執行公務之警員張世昌施以
    強暴，而為在場員警共同制服。
二、案經基隆市警察局第三分局報告臺灣基隆地方法院檢察署檢
    察官偵查起訴。
    理  由
壹、證據能力方面
一、按刑事訴訟之目的固重在發見實體真實，其手段則應合法正
    當，以保障人權。依刑事訴訟法第229條至第231條之規定，
    司法警察（官）固有調查犯罪嫌疑人犯罪情形及蒐集證據之
    職權，而得詢問犯罪嫌疑人，惟依同法第100條之2準用同法
    第100條之1第1項之規定，司法警察（官）詢問犯罪嫌疑人
    ，除有急迫情況且經記明筆錄者外，應全程連續錄音；必要
    時，並應全程連續錄影。考其立法目的，在於建立詢問筆錄
    之公信力，並擔保詢問程序之合法正當；亦即在於擔保犯罪
    嫌疑人對於詢問之陳述係出於自由意思及筆錄所載內容與其
    陳述相符。故司法警察（官）詢問犯罪嫌疑人如違背上開規
    定，其所取得之供述筆錄，究竟有無證據能力，原應審酌司
    法警察（官）違背該法定程序之主觀意圖、客觀情節、侵害
    犯罪嫌疑人權益之輕重、對犯罪嫌疑人在訴訟上防禦不利益
    之程度，以及該犯罪所生之危害，暨禁止使用該證據對於抑
    制違法蒐證之效果，及司法警察（官）如依法定程序有無發
    現該證據之必然性等情形，本於人權保障與社會安全之均衡
    維護精神，依比例原則，具體認定之（最高法院92年度臺上
    字第6921號、93年度臺上字第3953號判決意旨參照）。而審
    理事實之法院，遇有被告抗辯其未有如訊（詢）問筆錄所載
    之陳述時，應先調取該訊（詢）問過程之錄音或錄影帶，加
    以勘驗，以判斷該筆錄所載被告之陳述得否作為證據（最高
    法院88年度臺上字第2591號、第5073號、第6752號及89年度
    臺上字第3618號判決意旨參照），是如警訊筆錄係製作完成
    後再由被告依據製作完成之警訊筆錄在錄音機前照唸，則事
    實審法院無從藉由勘驗之方法了解被告之真意，且為避免警
    察在無急迫情況下先行詢問被告，取得被告之非任意性自白
    ，再於事後以照唸方式規避法律，致使前揭全程錄音之規定
    淪為訓式規定，應認警察在未經錄音、錄影之情況下，訊（
    詢）問被告及製作筆錄後，始由警察與被告直接依據製作完
    成之警訊筆錄在錄音機或錄影機前照唸，並由被告在筆錄簽
    名之警訊筆錄不具證據能力。本案被告抗辯警詢筆錄之內容
    非其所陳述，而經本院當庭勘驗警詢錄音帶後，警詢筆錄記
    載之內容雖與被告之陳述相符，惟被告回答內容與警詢筆錄
    幾乎一字不差，應係照念警詢筆錄，且錄音帶全程為11分鐘
    ，與警詢筆錄記載之詢問時間計有45分鐘不符（依被告警詢
    筆錄記載，詢問被告時間係自96年3月31日10時45分起至同
    日11時30分止，計45分鐘），有本院96年7月2日勘驗筆錄在
    卷可參，且證人即製作警詢筆錄之員警甲○○、丙○○於本
    院審理時亦證述：警詢筆錄係與被告聊天後慢慢先整理好，
    先打好筆錄，再由被告唸等語（見本院96年7月2日審判筆錄
    ），顯見被告警詢筆錄有未全程錄音及照唸筆錄之情事，而
    本案被告復抗辯其警詢筆錄不具任意性，故本院無從以勘驗
    之結果判斷被告之真意及任意性，依前揭說明，應認其警詢
    筆錄並無證據能力，不得作為本案認定事實存否之證據。又
    被告雖另抗辯其警詢筆錄係遭刑求所供，惟此為製作警詢筆
    錄之甲○○、丙○○所否認，且該警詢筆錄既因有前揭未全
    程錄音及照唸筆錄之情事而排除其證據能力，就此刑求抗辯
    即無再調查之必要，故被告聲請調查其在警局有遭毆打乙節
    ，自無必要，併此敘明。
二、次按被告以外之人於偵查中向檢察官所為之陳述，除顯有不
    可信之情況者外，得為證據，刑事訴訟法第159條之1第2項
    定有明文。所謂「不可信之情況」，法院應審酌被告以外之
    人於陳述時之外在環境及情況，例如：陳述時之心理狀況、
    有無受到外力干擾等，以為判斷之依據，故係決定陳述有無
    證據能力，而非決定陳述內容之證明力（法院辦理刑事訴訟
    案件應行注意事項第89點參照）。查證人乙○○於偵查時之
    證述，固屬被告以外之人於審判外之陳述，惟其於偵查時所
    為之證述，業經具結，且核閱筆錄無訛後簽名（詳見各該筆
    錄及證人結文），本院復查無其所為之陳述有受到外力干擾
    之情事，可見依其陳述時之外在環境及情況，並無顯不可信
    之情況，依前揭規定，自得作為本案之證據。至證人己○、
    陳欣宜於偵查時之證述，雖經具結，惟其等與被告間有配偶
    、直系血親（證人己○為被告配偶、證人陳欣宜為被告女兒
    ）之關係，然檢察官於訊問前，並未告以其等得以拒絕證言
    ，即對證人己○告以證人具結之義務及偽證之處罰並命朗讀
    結文後具結；對證人陳欣宜諭知未滿16歲，仍應據實陳述，
    並以證人身分訊問該2人，有96年4月27日偵訊筆錄在卷可稽
    （參偵查卷第64頁），此無異剝奪證人己○、陳欣宜之拒絕
    證言權，為保障證人拒絕證言權及被告人權，本院認此部分
    之證述不宜採為證據。
三、再按被告以外之人於審判外之陳述，雖不符刑事訴訟法第15
    9條之1至第159條之4之規定，而經當事人於審判程序同意作
    為證據，法院審酌該言詞陳述或書面陳述作成時之情況，認
    為適當者，亦得為證據；當事人、代理人或辯護人於法院調
    查證據時，知有第159條第1項不得為證據之情形，而未於言
    詞辯論終結前聲明異議者，視為有前項之同意，同法第159
    條之5定有明文。查證人己○、陳欣宜於警詢之陳述，雖屬
    被告以外之人於審判外之言詞陳述，惟被告於本院言詞辯論
    終結前就上開證據之證據能力均未爭執，本院審酌該等言詞
    陳述作成時之情況，並無非法取得等不適當之情形，且經本
    院於審判期日依法進行證據之調查、辯論，被告於訴訟上之
    程序權，已受保障，依同法第159條之5之規定，自有證據能
    力，合先敘明。
貳、實體方面
一、認定事實所憑之證據及理由
    訊據被告矢口否認有何妨害公務之犯行，辯稱：伊當時酒後
    在睡覺，且房間內很黑，伊不知有警察前來，亦未揮拳毆打
    及拉扯警察，警察制服壞掉係偽造云云。惟查：上揭事實，
    業據證人乙○○於偵查及證人己○於警詢時證述明確（見偵
    查卷第65頁、第14至15頁），證人乙○○於本院審理詰問時
    更明確證述：「（96年3月30日晚間你是否有據報前往基隆
    市○○○路2巷3弄10之3號4樓處理家暴案件？）有。（請詳
    述當天的情形？）當天我是在服22時到24時的備勤，大約是
    23點左右被害人己○跑到派出所來，說警察先生請你救救我
    們全家，我老公又在打我跟我女兒，我就身著警察制服開巡
    邏車載被害人到上開被害人住所，我要出門時請值班的警員
    聯絡巡邏員警前來支援，我到被害人家時，被告是在他的房
    間裡面，有無睡覺我不知道，我就到房間內請被告起來，並
    說我有問題要詢問他，被告有起床站起來就說一句公務人員
    我當很久了，你在臭屁什麼，我說有什麼事情我們到客廳去
    講，他就站在那裡不理我，我說不然我們到客廳去講，這時
    候被告一手就往我的左臉揮過來，我有閃，他的手只有擦到
    我的臉，我沒有受傷，我就使用強制力要把被告拉到客廳，
    被告不願出來，我們2人拉扯之間我的制服就被被告拉破，
    被告有被我拉到客廳，支援的3名警力就過來，當時被告心
    情有比較平復，支援的警力有問我發生何事，我說被告打他
    的太太及女兒，到場支援的所長就跟被告說有什麼事情慢慢
    講，不要手來腳來，另外一名警員張世昌就過去跟被告說你
    打警察是不是，被告沒有說話，被告又一拳揮向張世昌，但
    張世昌有閃過沒有打到，我們四個就一起將被告制服，並上
    手銬帶回派出所處理，我剛才講的過程，被告的太太全程都
    有在場，並且一起到派出所。（你制服的毀損情形為何？）
    如偵查卷第27頁照片上我以紅筆圈出來的地方，制服外套右
    肩的鈕扣有被扯掉，外套中間內側有被扯破釦子有掉下來，
    因為外套是深色的，照片照不出來」、「（當天被告在房間
    內的燈光，被告可否看出你身著制服？）當天房間是沒有開
    燈，但打開門是有微光射進去，我當時跟被告的距離約有6
    、70公分左右，距離很近，我看得到被告當時是穿內衣、內
    褲，我看得到被告的穿著，被告也一定看得到我穿的衣服，
    且我一進房間，我叫被告起來時，他問我幹嘛，我說我是警
    察要問事情，這部分我剛才漏講，所以他知道我是警察，不
    然被告怎麼會說他是公務員做了比我還久」等語（見本院96
    年7月2日審判筆錄），核與證人己○於本院審理時結證稱：
    「（妳是因何事到派出所報警？）因這6年來被告一直無緣
    無故會打我及小孩，96年3月30日我晚上加班回來大約10 點
    左右，被告就開始發瘋並罵三字經，並動手打我及我女兒，
    被告傷害我的情形就如同我在警局所講的，我就連拖鞋都沒
    有穿我就跑到警局報警。（報警之後發生何事？）我到警局
    時是警員柯錦村受理我的案件，我有大概跟警察說一下我先
    生傷害我及我女兒的過程，叫他趕快到我家去救我女兒，因
    為被告手裡面有拿鐵鎚，他就身穿警察制服開警車載我回我
    家，到我家樓下時，我看見被告有從他的房間探頭往外看，
    我就跟警察說被告又再看，警察就叫我不要害怕，警察就陪
    我上樓，一上樓被告的房間沒有開燈，但門是開的，警察就
    進被告房間，我也跟著警察進去站在警察的後面，被告當時
    是躺在床上，乙○○警員有叫被告起來，說有什麼事情到客
    廳來講，我當時因為很慌張，沒有注意聽到警察跟被告對話
    的詳細內容，我有看到被告的手有揮向警察，有無打到警察
    ，我看不清楚，因為裡面沒有開燈，被告不願意出來，警察
    就硬拉被告出來，被告有反抗與警察拉扯，2個人一直從被
    告房間拉到我公公在客廳睡覺的床上，才把被告壓制在床上
    ，後來有3名警察就到場，被告還有反抗，被告就跟警察之
    間有發生肢體衝突（警察要制服被告，被告就一直反抗，就
    有發生肢體衝突），最後被告有被壓制住，帶到警局」、「
    ……被告有在支援警力到場時，有對另外一名警員揮拳，但
    有無打到我沒有看到」、「（被告在房間裡面，是否有對乙
    ○○講說我公務人員做很久了？）這句話我有聽到，他以前
    是在內湖環保局開垃圾車的清潔人員，是公務人員，做了差
    3 個月就快25年了，因為被告有外遇，跟外遇女子的傷害案
    件，所以沒有做到退休就被解聘」等情節相符（見同上審判
    筆錄），並有乙○○員警警察制服遭毀損之照片2紙在卷可
    稽（見偵查卷第27頁），顯見被告前揭辯解乃卸責之詞，不
    足採信。本案事證明確，被告犯行堪以認定，應依法論科。
二、論罪科刑
    按刑法第135條第1項項妨害公務罪所稱對於公務員依法執行
    職務時施「強暴」者，係指使用暴力而言。凡以公務員為目
    標，不論直接或間接施以暴行，縱尚未成傷，或利用對物之
    暴行，以妨害公務之執行均屬之。本件被告於員警依法執行
    勤務時，動手毆打員警，並扯破員警制服，雖未致員警受傷
    ，亦與上開「強暴」之要件相符，故核被告所為，係犯刑法
    第135條第1項之妨害公務罪。其先後妨害乙○○、張世昌執
    行公務，係基於同一妨害公務犯意下之接續行為，僅侵害一
    個國家法益，為單純一罪。又公訴人雖未就被告妨害員警張
    世昌依法執行公務之部分提起公訴，惟此部分與起訴部分，
    既屬接續犯之單純一罪關係，本院自得併予審理。爰審酌被
    告前有恐嚇之前科（參臺灣高等法院被告前案紀錄表），素
    行非佳，明知員警前來處理家暴案件，竟不願配合調查反而
    接續出拳毆打員警，並扯破員警制服，其所為對警察職務之
    執行妨礙非輕，暨其犯後一再飾詞卸責，毫無悔意之態度等
    一切情狀，量處如主文所示之刑，並諭知易科罰金之折算標
    準。
據上論斷，應依刑事訴訟法第299條第1項前段、第284條之1，刑
法第135條第1項，刑法第41條第1項前段，刑法施行法第1條之1
，判決如主文。
本案經檢察官戊○○到庭執行職務。
中　　華　　民　　國　　96　　年　　7 　　月　　13　　日
                  刑事第三庭法  官  王美婷
以上正本證明與原本無異。
對於本件判決如有不服，應於收受送達後10日內，向本院提出上
訴書狀，上訴於臺灣高等法院，並按他造當事人之人數附具繕本
。
中　　華　　民　　國　　96　　年　　7 　　月　　13　　日
                            書記官  劉珍珍
附錄法條：刑法第135條第1項
對於公務員依法執行職務時，施強暴脅迫者，處 3 年以下有期徒
刑、拘役或 3 百元以下罰金。
